臺灣雲林地方法院民事裁定
110年度消債更字第43號
聲  請  人
即  債務人  賴玉鬆  
代  理  人  張巧妍律師(法扶律師)
上列聲請人因消費者債務清理事件聲請更生，本院裁定如下：
    主  文
債務人賴玉鬆自民國一一０年十一月五日上午十時起開始更生程
序，並命司法事務官進行本件更生程序。
    理  由
一、按債務人不能清償債務或有不能清償之虞，且無擔保或無優
    先權之本金及利息債務總額未逾新臺幣（下同）1,200萬元
    者，於法院裁定開始清算程序或宣告破產前，得向法院聲請
    更生；債務人對於金融機構負債務者，在聲請更生或清算前
    ，應向最大債權金融機構請求協商債務清償方案，或向其住
    、居所地之法院或鄉、鎮、市、區調解委員會聲請債務清理
    之調解；協商或調解成立者，債務人不得聲請更生或清算，
    但因不可歸責於己之事由，致履行有困難者，不在此限，消
    費者債務清理條例（下稱消債條例）第3條、第42條第1項、
    第151條第1、7項分別定有明文。又按法院開始更生程序之
    裁定，應載明其年、月、日、時，並即時發生效力；法院裁
    定開始更生或清算程序後，得命司法事務官進行更生或清算
    程序，必要時得選任律師、會計師或其他適當之自然人或法
    人一人為監督人或管理人，消債條例第45條第1項、第16條
    第1項亦分別有明文。
二、聲請意旨略以：聲請人即債務人賴玉鬆於民國80年間與朋友
    購買同一建案房子，互為保證人，但朋友未按期繳納貸款，
    聲請人亦無力還款，因此積欠連帶債務及本身房貸遭拍賣之
    不足款，實有不能清償債務之情事，前已向本院聲請債務清
    理之調解，惟經本院110年度司消債調字第33號調解不成立
    ，又聲請人對部分債權之本金及利息為時效抗辯，扣除已逾
    時效之本金及利息後，其所負無擔保或無優先權之債務總額
    約為10,546,295元，並未逾1,200萬元，惟聲請人以每月收
    入扣除生活必要支出後剩餘可供清償債務之金額已不多，復
    未經法院裁定開始清算程序或宣告破產，爰依消債條例規定
    聲請准予更生等語。
三、得心證之理由：
  ㈠聲請人所負債務總額是否逾越消債條例第42條第1項所定本金
    及利息債務總額「1,200萬元」之上限：
  ⒈按消債條例第42條第1項就聲請更生之債務總額為「1,200萬
    元」之限制，其立法意旨乃在於「債務人負債總額若過大，
    其因更生程序而被免責之負債額即相對提高，此對債權人造
    成之不利益過鉅。且負債總額超過一定之數額，益可見其債
    務關係繁雜，亦不適於利用此簡易程序清理債務，自有限制
    其負債總額之必要」（立法理由參照）。準此，若債權人之
    債權請求權消滅時效已完成，並經債務人為時效抗辯，則債
    務人就該部分債務本得拒絕向債權人為清償，是該部分債權
    縱因更生程序而被免責，對於債權人之利益亦不致產生過鉅
    之影響，從而揆諸消債條例第42條第1項之立法意旨，債務
    人聲請更生之權利自不應因該已罹於時效而無庸再為清償之
    債務存在而受有影響，職是之故，本院認消債條例第42條第
    1項關於「債務人無擔保或無優先權之債務總額」應予限縮
    解釋而將「消滅時效已完成，並經債務人為時效抗辯」之部
    分予以排除，俾免債務人因該得拒絕清償之債務存在而致其
    喪失利用更生程序清理債務、重建經濟生活之機會。
  ⒉按消滅時效完成後，如債權人依原執行名義或債權憑證聲請
    法院再行強制執行時，亦不生中斷時效或中斷事由終止重行
    起算時效之問題（最高法院89年度台上字第1623號判決意旨
    參照）。次按見票即付之本票，自發票日起算，3年間不行
    使，因時效而消滅，票據法第22條第1項定有明文。又按支
    付命令於民事訴訟法督促程序編依本施行法第12條第6項公
    告施行後確定者，適用修正後之規定，民事訴訟法施行法第
    4-4條第1項定有明文。末按債務人對於支付命令未於法定期
    間合法提出異議者，支付命令與確定判決有同一之效力；經
    確定判決或其他與確定判決有同一效力之執行名義所確定之
    請求權，其原有消滅時效期間不滿5年者，因中斷而重行起
    算之時效期間為5年，104年7月1日修正公布前民事訴訟法第
    521條第1項及民法第137條分別定有明文。
  ⒊經本院通知全體債權人陳報對聲請人之債權金額明細，臺灣
    土地銀行股份有限公司（下稱土地銀行）陳報其對聲請人之
    債權為本金777,198元、利息1,234,383元(計算至110年9月3
    日，見本案卷第61至69頁)、同泰資產管理有限公司(下稱同
    泰公司)陳報其對聲請人有數筆債權分別為本金2,480,388元
    、利息4,300,415元；本金2,521,640、利息4,511,698元；
    本金2,202,278元、利息3,940,298元(均計算至110年9月3日
    ，見本案卷第133至193頁)。基此，各債權人所陳報之本金
    、利息等債權金額（不含違約金）為21,968,298元，顯已逾
    1,200萬元，惟聲請人對於同泰公司上開所陳報之債權本金
    及其所生之利息為時效抗辯。
  ⒋經查，同泰公司對其所主張之債權，固分別提出臺灣嘉義地
    方法院89年度執字第2959號債權憑證、本票、臺灣臺中地方
    法院民事執行處強制執行金額計算書分配表（89年執字第17
    283號）、臺灣臺中地方法院88年度票字第6724號民事裁定
    及其確定證明書（相對人楊玲玲）、臺灣板橋地方法院88年
    度促字第13264號支付命令及其確定證明書、本票、授權書
    、臺灣臺中地方法院民事執行處強制執行金額計算書分配表
    （88年執字第16130號）與相關債權讓與證明書、存證信函
    等為憑。然臺灣嘉義地方法院89年度執字第2959號債權憑證
    是基於債權人依臺灣臺中地方法院88年度票字第6725號民事
    裁定聲請強制執行未果所核發，故其原債權為本票債權(下
    稱系爭本票債權)，消滅時效期間依票據法第22條第1項之規
    定應為3年，而依臺灣嘉義地方法院89年度執字第2959號債
    權憑證所附之繼續執行紀錄表其上之執行紀錄，債權人於93
    年12月21日向臺灣嘉義地方法院聲請強制執行（93年度執字
    第3823號）未果後，其後3年皆未再聲請強制執行，故系爭
    本票債權於96年12月21日已時效完成，雖債權人另於103年
    間向本院聲請強制執行（103年度司執字第32011號），惟依
    上開說明，消滅時效完成後，如債權人依債權憑證聲請法院
    再行強制執行時，亦不生中斷時效或中斷事由終止重行起算
    時效之問題，從而，系爭本票債權已罹於時效。又按主權利
    因時效消滅者，其效力及於從權利，民法第146條前段定有
    明文。則上開本票債權之利息、違約金亦已罹於時效。另民
    事訴訟法第521條歷經修法並於104年7月1日總統府公告施行
    ，於同年月3日生效。惟上開臺灣板橋地方法院88年度促字
    第13264號支付命令及其確定證明書(下稱系爭支付命令)係
    於88年間即已確定，依上開民事訴訟法施行法第4-4條第1項
    規定之反面解釋，系爭支付命令於上開修法公告施行前已確
    定，仍應適用修正前之民事訴訟法第521條第1項規定，亦即
    系爭支付命令仍與確定判決有同一效力，再依上開民法第13
    7條之規定，系爭支付命令請求權消滅時效期間為5年。然依
    系爭支付命令上之執行戳章所示，其前次執行為104年2月11
    日經臺灣士林地方法院104年度司執字第8453號執行無效果
    ，此後未再見有聲請法院強制執行，故系爭支付命令之請求
    權已於109年2月11日罹於時效，其利息、違約金等從權力亦
    罹於時效。
  ⒌綜上所述，聲請人之時效抗辯為有理由，應予准許，故同泰
    公司所主張之債權本金、利息及違約金，皆因罹於時效，而
    應剔除。從而，聲請人所積欠之債務僅為土地銀行之債權本
    金777,198元及利息1,234,383元，合計共2,011,581元，並
    未逾越消債條例第42條第1項所定本金及利息債務總額「1,2
    00萬元」之上限。
　㈡聲請人有無不能清償債務或不能清償之虞：
　⒈聲請人因對於金融機構及非金融機構等債權人負無擔保或無
    優先權之債務，有不能清償之情形（據債權人於本件所陳報
    包含本金、利息、程序費用等金額合計約2,011,581元，其
    中同泰公司之債權已罹於時效，應予剔除，已如上述），前
    於110年4月26日以書面向本院聲請消費者債務清理法院前置
    調解，經本院以110年度司消債調字第33號受理調解，嗣因
    於同年8月17日調解不成立後，為本件更生之聲請等情，已
    據其提出財產及收入狀況說明書、債權人清冊、財團法人金
    融聯合徵信中心當事人綜合信用報告、本院民事事件調解不
    成立證明書等為憑（見本案卷第17至24頁、第33頁），復經
    本院職權調取上開司消債調字案卷核閱屬實，並有債權人提
    出之債權金額陳報狀在卷可參，堪信為真實。而聲請人於上
    開前置調解不成立後為本件更生之聲請，本院自應綜合聲請
    人之債務、收入、生活必要支出及財產狀況等情，評估、判
    斷聲請人依其客觀清償能力是否對已屆清償期之債務有不能
    清償債務或有不能清償之虞之情形。
　⒉依消債條例第2條第1、2項規定及消債條例施行細則第3條第2
    項規定，消債條例所稱消費者指5年內未從事營業活動或從
    事平均每月營業額20萬元以下之小規模營業之自然人；債務
    人為公司或其他營利法人之負責人，無論是否受有薪資，均
    視為自己從事營業活動，其營業額依該公司或其他營利法人
    之營業額定之。聲請人於聲請狀陳明其於聲請更生前5年內
    未從事任何營業活動（見本案卷第10頁），且其近5年投保
    於雲林縣木工業職業工會，此有其勞工保險被保險人投保資
    料表（明細）附卷可參（見本案卷第29至30頁），並有聲請
    人之108至109年度綜合所得稅各類所得資料清單在卷可稽（
    見本案卷第27至28頁），堪認聲請人係5年內未從事營業活
    動之自然人，屬消債條例第2條所規定之消費者，而為消債
    條例適用之對象。又聲請人陳報其因信用問題，無法至公司
    行號或工廠上班，因而以打零工維生，並無固定雇主，日薪
    為800至900元，月收入約18,000元，此有聲請人出具之切結
    書在卷可稽(見本案卷第31頁)。經本院審酌，聲請人除上開
    收入外，雖於110年6月21日領取政府紓困金1萬元，惟此並
    非固定收入，不予以列入，故僅以每月18,000元作為認定聲
    請人客觀清償能力之基準。
　⒊聲請人陳報其願以衛生福利部所公告臺灣省110年每人最低生
    活費13,288元之1.2倍即15,946元之標準作為每月生活必要
    費用之額度。又聲請人陳報其無依法應受其扶養之人，故無
    扶養費之支出。承上所述，聲請人平均每月收入所得為18,0
    00元，其個人每月生活必要支出為15,946元，則以聲請人每
    月平均所得扣除其生活必要費用後，則聲請人每月僅有2,05
    4元之餘額可供清償債務之用（計算式：18,000－15,946＝2,0
    54）。
　⒋依聲請人之全國財產稅總歸戶財產查詢清單所載（見本案卷
    第25頁），其名下有車牌號碼00-0000之自用小客車，為84
    年出廠，迄今已高達26年，已逾固定資產使用年限，殘值甚
    微，難認其有何換價之價值。另聲請人名下有土地兩筆(應
    有部分均為12分之1)，此有斗六市○○段0000○0000地號土地
    登記第一類謄本(所有權個人全部)附卷為憑(見本案卷第89
    至91頁)，依其應有部分計算土地公告現值共計約為241,742
    元。又聲請人之國泰世華銀行之存款帳戶餘額為3,042元(登
    錄至110年8月31日，見本案卷第123頁)。另聲請人有以要保
    人身分投保南山人壽保險股份有限公司「新二十年限期繳費
    特別增值分紅終身壽險」(保單號碼Z000000000)及「南山康
    寧終身壽險」(保單號碼Z000000000)等保單，截至110年9月
    7日之解約金分別為174,079元、344,917元(已扣除保單借款
    之本金、利息)，此有該公司回函附卷可參(見本案卷第129
    至131頁)。則以聲請人所積欠無擔保或無優先權債務之金額
    2,011,581元（此為據債權人所陳報包含本金、利息、程序
    費用等金額，其中同泰資產公司之債權已罹於時效，故已剔
    除）扣除上開現有資產共763,780元（計算式：241,742＋3,0
    42＋174,079＋344,917＝763,780）後，尚負有債務1,247,801
    元，依聲請人每月可清償2,054元計，尚需約50年餘始能清
    償完畢（計算式：1,247,801÷2,054÷12≒50.6，小數點後二
    位以下捨棄），倘若再加計違約金等負擔，清償期限勢必更
    長。且聲請人為49年7月出生，現年61歲，此有聲請人之身
    分證影本附卷可參(見本案卷第15頁)，距離法定退休年齡僅
    剩約4年。是本院審酌聲請人之債務、財產、勞力、收入及
    必要生活費用支出等情狀，可認聲請人客觀上對已屆清償期
    之債務，有不能清償債務之情形，有必要利用更生程序，調
    整其與債權人間之權利義務關係，而重建其經濟生活，予以
    經濟生活更生之機會。
四、綜上所述，本件聲請人為5年內未從事營業活動之自然人，
    依其全部收支及財產狀況，客觀上有不能清償債務之情形。
    復聲請人所積欠之無擔保或無優先權之本金及利息債務總額
    未逾1,200萬元，且未經法院裁定開始清算程序或宣告破產
    ，業如上述；此外，本件又查無聲請人有消債條例第6條第3
    項、第8條或第46條各款所定應駁回更生聲請之事由存在，
    則債務人聲請更生，洵屬有據，爰裁定如主文。又本件聲請
    人業經裁定開始更生程序，爰併裁定命司法事務官進行本件
    更生程序。
五、聲請人於更生程序開始後，應提出足以為債權人會議可決或經法院認為「已盡力清償」之更生方案以供採擇。而司法事務官於進行本件更生程序、協助聲請人提出更生方案時，亦應依聲請人之薪資變化、社會常情及現實環境衡量聲請人之清償能力，並酌留其生活上應變所需費用，進而協助聲請人擬定允當之更生方案，始符消債條例重建債務人經濟生活之立法目的，附此敘明。　　　　　　　　　　　
中　　華　　民　　國　　110 　年　　11　　月　　5 　　日
              民事第一庭    法　　　官　廖國勝
上為正本係照原本作成。
本裁定不得抗告。　　　　　　　　　　　　　　
中　　華　　民　　國　　110 　年　　11　　月　　5 　　日
                            書　記　官　林曉佩